【裁判字號】    98,上訴,3635
【裁判日期】    990128
【裁判案由】    偽造有價證券等
【裁判全文】
臺灣高等法院刑事判決                98年度上訴字第3635號
上  訴  人
即  被  告  乙○○
                    （現於臺灣岩灣技能訓練所執行中）
選任辯護人  林建平律師
上  訴  人
即  被  告  丙○○（原名：徐煥.
指定辯護人  本院公設辯護人王永炫
上列上訴人等因偽造有價證券等案件，不服臺灣臺北地方法院97
年度訴字第2032號，中華民國98年7 月23日所為之第一審判決（
起訴案號：臺灣臺北地方法院檢察署97年度偵字第20574 號），
提起上訴，本院判決如下：
    主  文
原判決撤銷。
乙○○、丙○○均無罪。
    理  由
一、本件公訴意旨略以：被告乙○○於民國94年5月4日，在臺北
    縣三重市○○路○段161 號，與告訴人丁○○簽訂汽車借用
    約定書，向告訴人租用5902─DT號自小客車乙輛，雙方約定
    租期一日，租金每日新臺幣（下同）1,800 元，惟被告乙○○取得該車後即避不見面，亦未繳付租金（所涉侵占罪嫌，
    另經臺灣板橋地方法院檢察署檢察官以94年度偵字第 20527
    號為不起訴處分確定）；迨於同年6 月20日，被告乙○○駕
    駛上開自小客車行經臺北縣三重市○○路○段與自強路口時
    ，遭告訴人指派之尋車人員尋獲。詎被告乙○○為清償所欠
    租金46,000元，竟與其友人即被告丙○○共同基於偽造有價
    證券及故買贓物之犯意聯絡，均明知報紙分類廣告所載販售
    支票之訊息顯有可疑，所販售之支票來源不明，可預見係他
    人實施財產犯罪所得之贓物，仍由被告丙○○透過報紙分類
    廣告，以電話聯繫真實姓名年籍不詳之男子，雙方談妥以3,
    000 元之價格購買面額46,000元之支票一紙，該不明之人即
    基於同一偽造有價證券之犯意聯絡，於甲○○在93年9月2日
    凌晨1 時許，於臺北市中山區○○○路與錦州街口遭不明之
    人所竊，付款人為合作金庫銀行長安分行，票號 CY0000000
    號之空白支票上，偽填94年7月5日期、金額46,000元及蓋立
    甲○○同時遭竊之印章於發票人欄後，偽造完成以甲○○名
    義簽發之面額46,000元支票乙紙，再由被告乙○○委託之不
    明友人至臺北市○○路附近取得該支票後轉交被告乙○○，
    被告乙○○則將前揭支票交付告訴人，作為清償租金之用。
    嗣告訴人持該支票提示遭拒，始知該支票早於93年9月2日即
    經甲○○掛失止付，而循線查悉上情，因認被告二人均涉犯
    刑法第201條第1項之偽造有價證券罪及同條第349條第2項之
    故買贓物罪嫌。
二、訊據上訴人即被告乙○○、丙○○二人，固均坦承有持上開
    甲○○為名義人所簽發之支票供作擔保，向告訴人償還被告
    乙○○所積欠之租車款，嗣上開支票於票載日並未兌現之事
    實；惟均矢口否認有行使偽造有價證券或故買贓物之犯行，
    被告乙○○辯稱：當時我因為沒錢還告訴人，被困在車行，
    只好打電話請丙○○來幫忙，但丙○○也沒錢，支票是丙○○後來弄來幫我還債的，支票的來源我確實是不知情的等語
    ；被告丙○○則以：我只是單純的到現場想幫朋友的忙，我
    到車行時，乙○○已經被車行的人打傷、看管，我才在不得
    已的情形下，依報紙上「借支票」的廣告，打電話去買空白
    支票，但那是芭樂票，不是我偽造的，後來因為乙○○沒有
    如期還款拿回支票，票才會被軋進去等語。
三、按犯罪事實應依證據認定之，無證據不得認定犯罪事實，又
    不能證明被告犯罪者，應諭知無罪之判決，刑事訴訟法第15
    4條第2項、第301條第1項分別定有明文。次按認定不利於被
    告之事實，須依積極證據，苟積極證據不足為不利於被告事
    實之認定時，即應為有利於被告之認定。再事實之認定應憑
    證據，如未能發現相當證據，或證據不足以證明，自不能以
    推測或擬制之方法，以為裁判基礎；另認定犯罪事實所憑之
    證據，雖不以直接證據為限，間接證據亦包括在內，然無論
    直接或間接證據，其為訴訟上之證明，須於通常一般之人均
    不致於有所懷疑，而得確信其為真實之程度者，始得據之為
    有罪之認定，倘其證明尚未達到此一程度，而有合理性懷疑
    之存在時，即無從為有罪之認定（最高法院30年上字第 816
    號、30年上字第1831號、40年臺上字第86號及76年臺上字第
    4986號判例參照）。又刑事訴訟法第161條已於91年2月8 日
    修正公布，其第1 項規定：檢察官就被告犯罪事實，應負舉
    證責任，並指出證明之方法。因此，檢察官對於起訴之犯罪
    事實，應負提出證據及說服之實質舉證責任。倘其所提出之
    證據，不足為被告有罪之積極證明，或其指出證明之方法，
    無從說服法院以形成被告有罪之心證，基於無罪推定之原則
    ，自應為被告無罪判決之諭知（最高法院92年臺上字第 128
    號判例參照）。
四、檢察官認被告二人涉犯本件上揭罪行，無非係以：(1)被告乙○○、丙○○於偵訊時之自白，(2)被害人甲○○及證人丁○○之證述，(3)汽車借用約定書影本、支票暨退票理由單影本
    、遺失票據申報書影本、票據止付通知書影本、掛失止付票
    據提示人資料查報表影本等，為其論據。
五、本院之認定：
（一）按一般所謂之「人頭支票」、「芭樂票」係指無法兌現之
      空頭支票，此又可分為未獲授權，冒用他人名義開戶、申
      領之支票，及發票名義人知情，並志願充為「人頭」概括
      授權他人簽發之支票二種。後者因發票名義人志願充為人
      頭，以其名義開戶及申領支票供他人簽發使用，該他人及
      經該他人同意而簽發之人，因已得發票人即「人頭」之直
      接或間接概括授權而簽發，並不成立偽造有價證券罪。如
      係前者，因屬無權簽發，所為始應成立偽造有價證券罪（
      最高法院98年度台上字第7067號判決意旨參照）。本件被
      告二人於本案中是否成立偽造有價證券罪或故買贓物罪，
      應先究明被告乙○○所交付予告訴人之上揭支票之性質，
      以確認被告二人之行為是否成罪。
（二）經查，被告乙○○原僅係向告訴人經營的車行租用5902─
      DT號小客車代步一日（94年5月4日晚上10時35分至94年 5
      月5 日晚上11時），惟期限屆至，其竟未按期歸還汽車，
      亦未再給付租金，直至告訴人派人尋獲該車之94年6 月20
      日止，共積欠46,000元租金之事實，已據告訴人於偵查中
      、原審及本院審理時分別指述及證述在卷，並為被告乙○○自始所不否認；被告乙○○因無法支付上開欠款，始打
      電話請被告丙○○前來告訴人處幫忙處理乙情，亦據告訴
      人及被告二人分別供陳在卷，並有汽車借用約定書（附於
      96年度偵字第2149號偵查卷【下稱偵查卷(一)】第17頁）及
      被告乙○○與告訴人簽立、由被告丙○○擔任見證人之和
      解書一紙附於偵查卷(一)第41頁可憑，此部分堪信為真實。
（三）就租車金最後為何會由被告乙○○以甲○○之支票作為向
      告訴人還款擔保部分：
  １、證人即告訴人丁○○於檢察官偵訊時，曾二次具結證稱：
      這張46,000元的票是乙○○交給我的，因為他在94年5月4
      日向我租了一台小客車，結果沒有還，直到94年6 月20日
      ，車子被我們巡車的人在臺北縣三重市○○路○段和自強
      路口找到，乙○○就打電話找了丙○○來處理，票是我當
      場看到丙○○打電話叫人開一張46,000元的票，由他們的
      朋友送來車行後交給乙○○，再由乙○○交給我，直到退
      票後我才知道這張票是已掛失的票等語（見偵查卷(一)第37
      頁至第38頁、96年度偵字第4865號偵查卷【下稱偵查卷(二)
      】第7頁至第8頁）。其於本院審理時復結證稱：丙○○來
      了以後跟乙○○討論了很久還是湊不到錢，我就說湊不到
      錢也要想辦法，他們問可否寬限點時間，丙○○問我開票
      可不可以，我同意後，他就去辦公室外面打電話，我和乙○○都待在辦公室內，我並沒有和丙○○討論要如何開票
      的事等語（見本院卷第133頁至第134頁正面）。
  ２、被告丙○○，於偵查中之供述及在其原審以證人身分具結
      時，均稱：我以前有看報紙購買過芭樂票的經驗，當天乙○○打電話給我時，因為我身上沒什麼錢，我在出發前就
      有先試著看報紙打電話詢問借支票的事，後來我到告訴人
      那，告訴人堅持乙○○當天一定要還錢才要讓他走，我看
      乙○○已經受傷了，我就跟乙○○說可以買支票來應急，
      他同意後，我就看報紙打電話聯繫，講好是3,000 元一張
      ，面額是依照車行方面說乙○○欠多少就開多少，票期也
      是問過告訴人的，在買支票時我就知道票無法兌現，我在
      離開後，有提醒乙○○要在票期到之前拿46,000元給告訴
      人，把票拿回來等語。
  ３、證人二人所證述之內容為被告乙○○所坦認，故本件支票
      係為因應被告乙○○之急需，由被告丙○○自外調得之事
      實，亦堪認定。
（三）告訴人所提出交換、由被告丙○○調來、被告乙○○交付
      予告訴人之支票，係經發票人甲○○在93年9月2日掛失止
      付，有支票、退票理由單、遺失票據申報書、票據掛失止
      付通知書、掛失止付票據提示人資料查報表等影本各一份
      附於偵查卷(一)第19頁至第22頁可佐，故該張支票確實先經
      掛失止付，亦為確定之事實。
（四）被告乙○○於本院審理時提出三份報紙，其中在一個版面
      上，自由時報有九則「票借您」、「支票借您等」；聯合
      報有十一則；中國時報有七則相類之廣告刊登，並有報紙
      廣告在卷為憑（見本院卷第149頁至第151頁），被告丙○○辯稱其係依報紙所刊登之廣告，向不詳男子購買其販賣
      之本件支票，應屬可信。
（五）發票人甲○○究否係遭人冒名開立支票，抑或曾同意充作
      人頭、授權他人使用其支票部分：
  １、證人甲○○，經本院於審判期日二次合法傳喚均未到庭，
      其於偵查中經檢察官三次傳訊，亦以其要工作尋求溫飽為
      由，拒不到庭，惟其於警詢時，就支票何以會由被告乙○○持有部分，陳稱：我在93年9月2日凌晨1 時許，因酒醉
      ，就將所駕駛的小客車停放在臺北市○○區○○路與林森
      北路口附近，人在車內睡覺，等我睡醒時，發現我車子的
      車門遭人打開，竊走我放在車內的手提包一個（內有：15
      0,000 元、空白支票37張、支票印鑑乙個），所遭竊的37
      張空白支票票號為CY0000000至CY0000000號，當時我並沒
      有向警察機關報案，只有向合作金庫長安分行掛失支票遭
      竊，這張支票是我遭竊的空白支票其中一張，票上的內容
      都不是我寫的，印章也是同時失竊的等語（見偵查卷(一)第
      4頁至第6頁）。依證人甲○○於警詢時所言，係稱該張支
      票係在遺失後遭人冒名開立而偽造之支票。
  ２、然，證人甲○○係遭人一次竊走放在車內的手提包一個，
      該皮包內有：現金150,000 元、空白支票37張及支票印鑑
      乙個，損失非輕，證人既然會在遺失當日即前往合作金庫
      長安分行就可能會發生損失的空白支票部分辦理掛失止付
      ，為何未再就支票進一步辦理公示催告或除權判決？何以
      就已發生、具體的現金損失卻未向警察機關報案？其實際
      上到底有無遭竊？實已啟人疑竇。
  ３、再者，甲○○所稱遺失之空白支票共有37張，票號為CY00
      00000至CY0000000號，而本件經退票之支票為 CY0000000
      號，為遺失部分的第14張支票，按銀行製發之空白支票均
      為整本、連續，一般人使用支票的習慣也都是依序簽發，
      則在被告丙○○向他人買來本件支票前，甲○○遺失的空
      白支票應該已有13張經簽發出去，則前13張支票如果亦係
      被冒用，銀行必定會通知發票人甲○○，然甲○○於申報
      遺失後即不再理會該37張空白支票之流向，亦未設法追索
      同時遺失的現金150,000 元，顯與正常向銀行請領支票使
      用人之習慣有違。
  ４、是以，以甲○○在發現車子遭人入侵、現金150,000 元及
      空白支票37張遭竊後之不尋常反應以觀，其曾同意充作人
      頭、授權他人使用其支票之可能性極高，則本件被告丙○○辯稱其為使乙○○順利脫身而看報紙買芭樂票，即為可
      信，亦不違反常情。此外，本件復無其他積極證據足資認
      定上述支票係屬偽造之有價證券，實難僅憑被告二人取得
      上揭支票後行使，即謂其等有行使偽造有價證券之認識，
      而負行使之責。
（六）再者，檢察官於起訴書之犯罪事實欄認定被告丙○○係看
      報紙廣告而購買本件支票，此與被告二人所供相合，原審
      亦為相同認定，此應為確定之事實。一般報紙刊載販售支
      票廣告，無非係趁人急須票據使用，再從中收取費用牟利
      。而販賣支票之人，固有不少係以偽造他人支票出售，然
      亦有以自己名義或借用他人名義領用，再出售他人牟利。
      是以，報刊販賣之支票，未必均屬偽造之支票。依報紙刊
      登廣告購買支票使用之人，亦非必然明知購買之支票屬來
      路不明之贓物，或偽造他人名義之支票，自難僅以被告二
      人依報紙廣告，以3,000 元代價購入面額達46,000元之本
      件支票，即認被告二人明知本件支票係屬贓物或他人所偽
      造。尤以證人甲○○在發現財物遭竊後的處置有上開與常
      情不合之處，其嗣後指證遺失本件支票之說，尚難採信。
      檢察官依證人甲○○之證言，指稱本件支票為甲○○遺失
      之贓物，並認被告二人係共同故買贓物及有偽造本件支票
      行為，顯未達於一般人均不致有所懷疑，並達確信之程度
      。
六、綜上所述，本件檢察官所提出之證據，既不足為被告二人有
    罪之積極證明，所指之證明方法，亦無從說服本院以形成被
    告二人有罪之心證。原審疏未詳查，遽認被告二人有行使偽
    造有價證券等之犯行，並加以論罪科刑，容有未洽。被告二
    人上訴意旨，指摘原判決採證不當，否認其等有犯罪，均為
    有理由，自應由本院將原判決撤銷，並基於無罪推定原則，
    改為被告二人均無罪之諭知。
據上論斷，應依刑事訴訟法第369條第1項前段、第364條、第301
條第1項，判決如主文。
本案經檢察官劉異海到庭執行職務。
中    華    民    國    99    年    1     月    28    日
                  刑事第十三庭  審判長法  官  曾德水
                                      法  官  崔玲琦
                                      法  官  遲中慧
以上正本證明與原本無異。
檢察官如不服本判決，應於收受送達後10日內向本院提出上訴書
狀，其未敘述上訴之理由者並得於提起上訴後10日內向本院補提
理由書（均須按他造當事人之人數附繕本）「切勿逕送上級法院
」。
                                      書記官  陳韋杉
中    華    民    國    99    年    1     月    28    日


司法院資訊處製作；財團法人民間司法改革基金會備份。
